ACORDAO-COMPLETO-2340320

ACÓRDÃO 577/2019 ATA 2/2019 - SEGUNDA CÂMARA

VISTOS, relatados e discutidos estes autos de representação de licitante, com pedido de medida cautelar inaudita altera pars, a respeito de alegadas irregularidades que teriam ocorrido no Pregão Eletrônico 6/2018, promovido pelo Instituto Nacional de Pesquisas da Amazônia - Inpa.
ACORDAM os ministros do Tribunal de Contas da União, reunidos em sessão da 2ª Câmara, ante as razões expostas pela relatora e com base nos arts. 235 e 237 do Regimento Interno, em:
9.1. conhecer da representação e considerá-la improcedente;
9.2. dar ciência deste acórdão ao representante;
9.3. arquivar os autos.

Representação com pedido de medida cautelar acerca de supostas ilegalidades em pregão eletrônico do Instituto Nacional de Pesquisas da Amazônia.

Segunda Câmara

3. Representante: Amazon Security Ltda. (CNPJ 04.718.633/0001-90).

13.1. Ministros presentes: Augusto Nardes (na Presidência), Aroldo Cedraz, Raimundo Carreiro e Ana Arraes (Relatora).
13.2. Ministros-Substitutos presentes: Marcos Bemquerer Costa e André Luís de Carvalho.

ANA ARRAES

Adoto como relatório a instrução elaborada na então Secretaria de Controle Externo no Estado do Amazonas - Secex/AM, que contou com a anuência dos dirigentes daquela unidade técnica (peças 11-13) :
“INTRODUÇÃO 
Trata-se de representação de licitante, com pedido de medida cautelar inaudita altera parte, a respeito de alegadas irregularidades que teriam ocorrido no pregão eletrônico 6/2018, promovido pelo Instituto de Nacional de Pesquisas da Amazônia (Inpa) - UASG 240105, cujo objeto é a contratação de empresas para prestação de serviços de vigilância e agente de portaria, no valor estimado de R$ 5.660.734,34 (peça 2, p. 37) .
EXAME DE ADMISSIBILIDADE
Preliminarmente, registra-se que a presente representação preenche os requisitos de admissibilidade constantes no art. 235 c/c art. 237, parágrafo único, do Regimento Interno do TCU (RI/TCU) , haja vista a matéria ser de competência do Tribunal, referir-se a responsável sujeito a sua jurisdição, estar redigida em linguagem clara e objetiva, conter nome legível, qualificação e endereço do representante, bem como encontrar-se acompanhada dos indícios concernentes a irregularidades ou ilegalidades.
1.1. Além disso, a sociedade empresária Amazon Security Ltda. (CNPJ 04.718.633/0001-90) possui legitimidade para representar ao TCU, em virtude do previsto no inciso VII do art. 237 do RI/TCU c/c o art. 113, § 1º, da Lei 8.666/1993.
1.2. Ainda, conforme dispõe o art. 103, § 1º, in fine, da Resolução - TCU 259/2014, verifica-se a existência do interesse público no trato da suposta irregularidade, pois poderia, em tese, causar prejuízo ao, uma vez que trata de desclassificação indevida de proposta mais vantajosa.
1.3. Dessa forma, a representação poderá ser apurada, com o fim de comprovar a sua procedência, nos termos do art. 234, § 2º, segunda parte, do RI/TCU, aplicável às representações de acordo com o parágrafo único do art. 237 do RI/TCU. 
EXAME TÉCNICO
Aspectos Preliminares
A valor estimado anual da contratação era de R$ 5.660.734,34, sendo dividida em dois itens, o serviço de vigilância, no valor de R$ 4.961.195,59; e o serviço de agente de portaria, no valor de R$ 699.538,75 (peça 3, p. 2) .
A representante não deixa claro, contudo consta no sitio de internet comprasgovernamentais.gov.br que apenas no primeiro item a empresa fez a melhor proposta, no valor de R$ 4.960.000,00. Considerando que o valor da empresa habilitada, Tawrus Segurança e Vigilância, foi de R$ 4.960.800,37, houve apenas 0,016% de diferença para a proposta da empresa representante (peça 6) .
1.4. O certame foi disputado por nove licitantes (peça 6) e encontra-se na fase de habilitação, conforme consta do site Comprasnet  (peça 7) .
Indícios de Irregularidades Apresentados pela Representante
A representante apresenta, em síntese, as seguintes ocorrências (peça 1, p. 2-4) : 
a)	alegação de que fora injustamente sancionada pelo Inpa, que teria sido retaliada por cobrar reajustes, e que, por tal motivo, teria sido desclassificada do PE 6/2018-Inpa;
b)	Contudo, apesar da sanção imposta pelo Inpa, até o momento da sua desclassificação a sanção não teria sido publicada no DOU, o que impediria o início de seus efeitos. Ainda, alega que não houve a apreciação de seu recurso com pedido de efeito suspensivo;
c)	Nesse sentido, entende que sua desclassificação foi irregular, já que os efeitos da sanção não estão vigentes, e, para reforçar esse entendimento, informou que o contrato de vigilância (contrato 16/2012) firmado entre ela e o Inpa foi prorrogado além dos 60 meses, em 21/11/2018, ou seja, após a sua desclassificação em 16/11/2018.
Pedidos da Representante
Diante disso, o representante faz os seguintes pedidos ao TCU (peça 1, p. 3-4) :
Suspenda liminarmente o tramite do PREGÃO ELETRÔNICO Nº 06/2018 (Processo Administrativo nº (01280.000020/2018-81) , até que a presente REPRESENTAÇÃO seja apreciada e julgada, impedindo que o órgão representado formalize contrato com qualquer empresa tida como vencedora.
Que após manifestação da representada e ouvido o representante do Ministério Público junto ao TCU se o Regimento Interno assim entender, que seja declarado nulo todos os atos até então praticados desde a inabilitação da AMAZON SECURITY L TDA, vez que naquele momento não havia qualquer penalidade em seu desfavor, pois ainda não publicada no DOU qualquer sanção por parte do órgão.
Que as sanções cabíveis sejam aplicadas ao gestor responsável pelo certame.
Análise Técnica das Alegadas Irregularidades Representadas
A seguir, procede-se à análise das alegadas irregularidades representadas.
1.5. O primeiro fato a se considerar é o entendimento de que o TCU não deve servir como instância revisora de sanções administrativas impostas pela administração contra empresas em matéria de licitações e contratos, conforme disposto nos acórdãos a seguir:
Acórdão 3997/2016-TCU-Primeira Câmara, Rel. Min. Walton Alencar Rodrigues: não compete ao TCU atuar como instância revisora de pena administrativa aplicada a particulares por órgão ou entidade da Administração Pública, que poderão, caso queiram, recorrer ao Poder Judiciário para defesa de seus interesses subjetivos.
Acórdão 2620/2013-TCU-Plenário, Rel. Min. Marcos Bemquerer: a competência constitucional de controle externo conferida ao Tribunal está direcionada à tutela do interesse público, e não à proteção de interesses particulares ou privados, não cabendo ao TCU o exame ou a revisão de punição sofrida por licitante quando da participação em certame.
Acórdão 4801/2013-TCU-Segunda Câmara, Rel. Min. Aroldo Cedraz: não é competência do TCU, por caracterizar a tutela de interesses privados, a revisão de penalidade administrativa imputada a licitante pela entidade promotora do certame, em virtude do descumprimento de cláusula editalícia.
1.6. Nesse sentido, não cabe outra posição que não seja entender como verdadeiros os fatos ensejadores da punição (peça 1, p. 11-29) , em nome do princípio da presunção de veracidade dos atos administrativos.
1.7. Assim, não se deve perder a essência do poder sancionatório da Administração pública no tocante à execução contratual, que pode culminar na impossibilidade de empresas participarem de licitações ou contratarem com o poder público, em linhas gerais.
1.8. Nesse contexto, eventual falha de publicidade do ato pode ser suprida a qualquer momento com a devida publicação. Assim, o representante alega matéria mais afeta ao seu interesse particular (participar da licitação) , em detrimento do interesse público (afastar eventuais maus prestadores de serviço) .
1.9. Destarte, qualquer interferência do TCU nesse momento mostra-se temerária, sob o risco de prevalecer o interesse privado sobre o público, o que é vedado pela jurisprudência deste Tribunal, conforme citado no item 7.1 desta instrução.
1.10. Não suficiente, a diferença entre os valores apresentados pela empresa vencedora do certame e pela empresa representante é de apenas 0,016%, ou seja, mais próximo da 0% do que de 1%: R$ 4.960.000,00 contra R$ 4.960.800,37.
1.11. Essa ínfima diferença caracteriza o periculum in mora ao reverso, uma vez que os custos da paralisação da licitação certamente seriam maiores do que o benefício de R$ 800,37. Assim, não se mostra cabível a adoção da medida cautelar pleiteada.
1.12. Dessa maneira, propõe-se que o Tribunal se abstenha de adotar medidas com vistas a suspender o andamento do pregão eletrônico 6/2018-Inpa nesse momento.
Não obstante, mostra-se recomendável analisar com maior profundidade os atos descritos na inicial, uma vez que podem configurar irregularidades passíveis de medidas sancionadoras por parte deste Tribunal.
1.13. Assim, deve-se diligenciar o Inpa para que apresente documentos e/ou justificativas sobre os seguintes pontos levantados na representação:
a)	documentos comprovando a publicação no DOU da sanção à empresa Amazon Security, ou, caso não tenha sido publicada, apresente as justificativas para tal;
b)	informar a fundamentação legal da sanção, bem como a abrangência e a duração da impossibilidade de a empresa licitar;
c)	as causas excepcionais, acompanhadas das justificativas técnicas e jurídicas, bem como da autorização da autoridade superior para o Inpa aditivar o contrato 16/2013 além dos sessenta meses previstos na Lei 8.666/1993, art. 57, inc. II;
d)	fundamentos de fato e de direito, incluindo os pareceres jurídicos, que embasaram tal prorrogação excepcional justamente com empresa que o próprio Inpa sancionou anteriormente com a impossibilidade de licitar com o ente, em aparente violação ao art. 55, inciso XIII, da Lei 8.666/1993, que estabelece a obrigação do contratado de manter, durante toda a execução do contrato, em compatibilidade com as obrigações por ele assumidas, todas as condições de habilitação e qualificação exigidas na licitação;
e)	explicar os motivos para a sanção não constar no Cadastro Nacional de Empresas Inidôneas e Suspensas (CEIS) (peça 9) .
Da Necessidade de Medida Cautelar
Consoante o art. 276 do Regimento Interno/TCU, o Relator poderá, em caso de urgência, de fundado receio de grave lesão ao Erário, ao interesse público, ou de risco de ineficácia da decisão de mérito, de ofício ou mediante provocação, adotar medida cautelar, determinando a suspensão do procedimento impugnado, até que o Tribunal julgue o mérito da questão. Tal providência deverá ser adotada quando presentes os pressupostos do fumus boni iuris e do periculum in mora.
1.14. Contudo, conforme já analisado no item 7 e subitens, além de presumir que o ato administrativo sancionatório é verdadeiro, o que esvaziaria o fumus boni iuris, há a presença do periculum in mora ao reverso, uma vez que os custos da paralisação da licitação certamente seriam maiores do que o benefício de R$ 800,37.
1.15. De toda a análise empreendida quanto à necessidade de adoção de medida cautelar, conclui-se pela inexistência de pressupostos suficientes para a sua concessão, até o momento.
CONCLUSÃO
O documento constante da peça 1 deve ser conhecido como representação, por preencher os requisitos previstos nos arts. 235 e 237, VII, do RI/TCU c/c art. 113, § 1º, da Lei 8.666/1993 e no art. 103, § 1º, da Resolução-TCU 259/2014.
1.16. Não foram identificados os pressupostos necessários para a concessão da medida cautelar pleiteada, fazendo-se necessário diligenciar a entidade para obtenção de mais informações, visando sanear os autos.
PROPOSTA DE ENCAMINHAMENTO
Ante o exposto, submetem-se os autos à consideração superior, propondo:
conhecer da presente representação, satisfeitos os requisitos de admissibilidade previstos nos arts. 235 e 237, inciso VII, do Regimento Interno deste Tribunal c/c o art. 113, § 1º, da Lei 8.666/1993 e no art. 103, § 1º, da Resolução-TCU 259/2014;
b)	indeferir o pedido de concessão de medida cautelar formulado pelo representante, tendo em vista a inexistência dos elementos necessários para sua adoção;
c)	diligenciar o Instituto de Nacional de Pesquisas da Amazônia, com fundamento nos artigos 157 e 187 do Regimento Interno/TCU, para que, no prazo de quinze dias, encaminhe cópia dos seguintes documentos e/ou esclarecimentos:
c.1)	documentos comprovando a publicação no DOU da sanção à empresa Amazon Security, ou, caso não tenha sido publicada, apresente as justificativas para tal;
c.2)	informar a fundamentação legal da sanção, bem como a abrangência e a duração da impossibilidade de a empresa licitar;
c.3)	as causas excepcionais, acompanhadas das justificativas técnicas e jurídicas, bem como da autorização da autoridade superior para o Inpa aditivar o contrato 16/2013 além dos sessenta meses previstos na Lei 8.666/1993, art. 57, inc. II;
c.4)	fundamentos de fato e de direito, incluindo os pareceres jurídicos, que embasaram tal prorrogação excepcional justamente com empresa que o próprio Inpa sancionou anteriormente com a impossibilidade de licitar com o ente, em aparente violação ao art. 55, inciso XIII, da Lei 8.666/1993, que estabelece a obrigação do contratado de manter, durante toda a execução do contrato, em compatibilidade com as obrigações por ele assumidas, todas as condições de habilitação e qualificação exigidas na licitação;
c.5)	explicar os motivos para a sanção não constar no Cadastro Nacional de Empresas Inidôneas e Suspensas (CEIS) (peça 9) ;
c.6)	outros documentos, caso entenda necessário.
d)	encaminhar cópia da presente instrução ao Instituto de Nacional de Pesquisas da Amazônia, a fim de orientar a elaboração de sua respectiva manifestação; e
e)	comunicar ao representante da decisão que vier a ser prolatada.”
	É o relatório.

não há.

Não atuou.

REPRESENTAÇÃO. INDEFERIMENTO DE PROPOSTA DE MEDIDA CAUTELAR E DE DILIGÊNCIAS. AUSÊNCIA DE EVIDÊNCIAS DE INTERESSE PÚBLICO A ENSEJAR A ATUAÇÃO DO TCU. ARQUIVAMENTO DOS AUTOS.

REPRESENTAÇÃO (REPR)

Secretaria de Controle Externo no Estado do Amazonas - Secex/AM (atual Secretaria do TCU no Estado do Amazonas - SEC-AM).

Estes autos tratam de representação, com pedido de medida cautelar inaudita altera pars formulado pela Amazon Security Ltda., a respeito de alegadas irregularidades que teriam ocorrido no Pregão Eletrônico 6/2018 (PE 6/2018-Inpa) , promovido pelo Instituto Nacional de Pesquisas da Amazônia - Inpa, cujo objeto é a contratação de empresas para prestação de serviços de vigilância e agente de portaria, no valor estimado de R$ 5.660.734,34 (peça 3, p. 2) .
2. A representante alega que, anteriormente, já teria firmado com o Inpa o Contrato 016/2012; que teria sido injustamente sancionada pelo instituto nesse contrato; que a instituição teria publicado a Portaria 237/2018, por meio da qual teria inabilitado a representante perante o Sicaf, no bojo do citado contrato; que diante dessa inabilitação a representante estaria irregularmente desclassificada do PE 6/2018-Inpa, objeto desta representação (peça 1, p. 1-5) .
3. A então Secretaria de Controle Externo no Estado do Amazonas - Secex/AM verificou que as alegações da Amazon Security Ltda. não possuíam os elementos para adoção de medida cautelar. Não havia a fumaça do bom direito, pois a empresa foi desclassificada com fundamento em ato administrativo regular, com presunção de veracidade (ato de declaração de inidoneidade pelo Inpa) . Adicionalmente, estava ausente o perigo da demora, pois a diferença de preços entre a proposta da representante (melhor colocada) e a segunda colocada foi de R$ 800,37, ou seja, não haveria prejuízos significativos à Administração (peça 11, p. 2-5) .
4. Acompanho as conclusões da unidade técnica, as quais incorporo como fundamento desta deliberação, no sentido de indeferir a medida cautelar.
5. Quanto ao mérito desta representação, a Secex/AM propõe diligências com intuito de perquirir acerca da legalidade da sanção administrativa aplicada pelo instituto à representante, no bojo do Contrato 016/2012 (peça 11, p. 4-5) . Com as devidas vênias, deixo de acompanhar a proposta da unidade instrutiva e voto por conhecer desta representação e considerá-la improcedente, ante os motivos seguintes.
6. O TCU não deve servir como instância revisora de sanções administrativas impostas contra empresas em matéria de licitações e contratos, conforme entendimento desta Corte de Contas em diversos julgados (Acórdão 3997/2016-TCU-Primeira Câmara, 2.620/2013-Plenário, 4.801/2013-2ª Câmara) .
7. A diferença entre os valores apresentados pela empresa vencedora do certame e pela representante é de apenas 0,016%: R$ 4.960.000,00 contra R$ 4.960.800,37 (peça 11, p. 3) . Isso significa que eventual decisão do TCU atenderia mais aos interesses privados da representante do que ao interesse público, da Administração; para a defesa daqueles, o Poder Judiciário é o foro adequado, não o TCU.
	Ante o exposto, VOTO por que seja aprovada a minuta de deliberação que submeto a este Colegiado.
TCU, Sala das Sessões Ministro Luciano Brandão Alves de Souza, em 5 de fevereiro de 2019.
ANA ARRAES 
Relatora